【裁判字號】    89,簡上,108
【裁判日期】    891208
【裁判案由】    返還房屋
【裁判全文】
臺灣臺中地方法院民事判決  八十九年度簡上字第一○八號
    上  訴  人    國立中興大學
    法定代理人    乙○○
    訴訟代理人    吳光陸律師
    複  代理人    甲  ○      .
    訴訟代理人    廖瑞鍠律師
    被  上訴人    庚○○      .
                  壬○○      .
                              .
                  辛○○      .
                  丙○○○    .
                  丁○○      .
                  戊○○      .
                  己○○      .
右當事人間請求返還房屋事件，上訴人對於中華民國八十八年六月十五日本院臺中簡
易庭八十七年度中簡字第六八七號第一審判決提起上訴，本院判決如左：
    主  文
原判決除確定部分外廢棄。
被上訴人應將坐落台中市南區○○○○段一四０號土地內建號一四四二即門牌台中市
○區○○路二三八巷二五號如附圖所示Ａ部分面積０．００一０公頃、Ｃ部分面積０
．００四六公頃之地上建物遷讓返還上訴人。
第二項履行期間為參個月。
第一審除確定部分外，及第二審訴訟費用由被上訴人負擔。
    事  實
甲、上訴人方面：
  一、聲明：除主文第三項外，如主文所示。
  二、陳述：除與原審判決書所載者相同茲予引用外，補稱：
    (一)坐落台中市南區○○○○段一四０號土地內建號一四四二即門牌台中市○區○○路二三八巷二五號（下稱系爭房屋）如附圖所示Ａ、Ｃ部分，被上訴人庚○○於原審勘驗時固稱：「旁邊房屋是我增建」等語，然上訴人對此並非不爭執
      ，被上訴人主張為其所自建，應負舉證責任。
    (二)縱被上訴人庚○○所述為真，惟按動產因附合而為不動產之重要成分者，不動
      產所有人，取得動產所有權，民法第八百十一條定有明文。該Ａ、Ｃ部分既均
      搭接於上訴人所出借之Ｂ部分建物上，且係以波浪板、鋼樑及磚塊等物蓋成，
      並使用同一大門出入，性質上自屬附合於不動產之動產，非獨立建物，該Ａ、
      Ｃ部分本均應由上訴人取得所有權，原審就該部分判決駁回上訴人之請求，認
      事用法應有違誤，爰訴請廢棄改判如聲明所示。
  三、證據：提出建物登記謄本、房屋財產卡、戶籍謄本、顧致平繼承系統表、教育
      部八十九年九月二十六日台（八九）人(一)字第八九一一一八九八號函各一份及
      現場照片十二張為證，並聲請勘驗現場。
乙、被上訴人庚○○方面：
  一、聲明：駁回上訴。
  二、陳述：除與原審判決書所載者相同茲予引用外，補稱：如附圖所示Ｃ部分係被
      上訴人所增建，雖然沒有獨立出入口，但有三個房間。
丙、被上訴人壬○○、辛○○、丙○○○、丁○○、戊○○、己○○方面：未於言詞
    辯論期日到場，亦未提出書狀作何聲明或陳述。
    理  由
一、查上訴人之法定代理人業已於八十九年九月三十日改由乙○○擔任，有上訴人提
    出之教育部八十九年九月二十六日台（八九）人(一)字第八九一一一八九八號函一
    份在卷可憑，上訴人具狀聲明由現任法定代理人乙○○承受訴訟，於法即無不合
    ，應予准許。次查本件被上訴人壬○○、辛○○、丙○○○、丁○○、戊○○、
    己○○均經合法通知，未於言詞辯論期日到場，核無民事訴訟法第三百八十六條
    所列各款之情形，爰依上訴人之聲請，由其一造辯論而為判決。
二、本件上訴人起訴主張：系爭房屋為上訴人管理之國有財產，因訴外人顧致平原任
    職於上訴人處，上訴人遂將系爭房屋出借予顧致平使用，嗣顧致平於五十八年九
    月一日退休，並於七十四年十月二日死亡，有子女即庚○○、壬○○、辛○○、
    丙○○○、顧瑞金等人繼承（顧致平之妻較早死亡），其中顧瑞金又於八十四年
    十一月十四日死亡，其繼承人有丁○○、戊○○、己○○等人，依民法第四百七
    十二條第四款之規定，借用人死亡者，貸與人得終止契約，上訴人依上開規定，
    以起訴狀繕本送達為終止借貸契約之意思表示，而契約終止後，被上訴人即無占
    有系爭房屋之權源，為此，爰依據使用借貸關係及所有物返還請求權訴請判決如
    聲明所示等語（其中如附圖所示Ｂ部分面積０‧００二五公頃之地上建物部分，
    經原審判命被上訴人遷讓返還上訴人，並定履行期間為三個月，被上訴人庚○○
    提起上訴因不合法而經原審駁回後未再經聲明不服，已告確定）。被上訴人庚○○則以：本件房屋係民國三十五年配住，應適用當時配住規則，毋庸返還；又如
    附圖所示Ｃ部分係顧瑞金所增建，雖然沒有獨立出入口，但有三個房間等語置辯
    。
三、經查上訴人主張系爭房屋為上訴人所管理之國有財產，原係借與被上訴人之被繼
    承人顧致平使用，嗣顧致平於七十四年十月二日死亡，有繼承人庚○○、壬○○
    、辛○○、丙○○○及再轉繼承人丁○○、戊○○、己○○等人，系爭房屋現仍
    由被上訴人庚○○占用之事實，業據上訴人提出建物登記謄本、房屋財產卡、戶
    籍謄本、顧致平繼承系統表各一份為證，且為被上訴人庚○○所不否認，並經原
    審囑託台中市中山地政事務所派員測量，製有複丈成果圖附卷可憑，自堪信為真
    實。而被上訴人壬○○、辛○○、丙○○○、丁○○、戊○○、己○○經合法通
    知未到場爭執，復未提出答辯書狀以供本院斟酌；另被上訴人庚○○雖以前揭情
    詞置辯。惟按借用人死亡者，貸與人得終止契約，民法第四百七十二條第四款定
    有明文。本件系爭房屋之原借用人顧致平既已死亡，則上訴人依據上開規定主張
    終止原借貸契約，即屬有據。被上訴人庚○○空言辯稱依民國三十五年之配住規
    則並毋庸返還云云。然查此部分事實為上訴人所否認，依舉證責任分配原則，被
    上訴人就此利於己之事實即應負舉證責任，而被上訴人始終未舉證以實其說，難
    認其所辯為可採。
四、次查被上訴人所占用如附圖所示Ａ部分係遮雨棚，如附圖所示Ｃ部分係磚造覆蓋
    波浪板建物，Ｃ部分有二道門與Ｂ部分相通，但並無獨立之出入口，須以Ｂ部分
    之大門為出入通道等情，業經本院會同兩造至現場勘驗屬實，製有勘驗筆錄在卷
    可憑，且有上訴人提出之現場照片十二張在卷可佐。按動產因附合而為不動產之
    重要成分者，不動產所有人，取得動產所有權，民法第八百十一條規定甚明。本
    件如附圖所示Ａ、Ｃ部分之增建物，既無獨立之出入通路，自不具構造上及使用
    上之獨立性，且其係與原有建物即如附圖所示Ｂ部分作一體之使用，結合上具有
    固定性及繼續性，難認係具有獨立經濟價值之不動產，不論該增建物究係由何人
    所建，均應認係動產附合於原有建物，且成為其重要成分，依民法第八百十一條
    規定，其所有權應由原有建物所有權人即中華民國取得。
五、按借用人應於契約所定期限屆滿時，返還借用物；未定期限者，應於依借貸之目
    的使用完畢時返還之，民法第四百七十條第一項前段定有明文。系爭房屋如附圖
    所示Ａ、Ｃ部分，屬中華民國所有之財產，而上訴人為上開財產之管理人，且兩
    造間就系爭房屋之使用借貸關係，業經上訴人依民法第四百七十二條第四款之規
    定予以終止，已如前述，則上訴人本於借用物返還請求權，請求被上訴人將系爭
    房屋如附圖所示Ａ部分面積０．００一０公頃、Ｃ部分面積０．００四六公頃之
    地上建物遷讓返還上訴人，自屬有據，應予准許。原審僅命被上訴人將系爭房屋
    如附圖所示Ｂ部分之地上建物遷讓返還上訴人，而駁回上訴人其餘之訴，尚有未
    洽。上訴意旨就此部分指摘原判決不當，求予廢棄改判，為有理由。爰由本院將
    原判決此部分予以廢棄，改判如主文第二項所示。又遷讓房屋，非立時可就，爰
    斟酌實際情況，訂履行期間為三月。
六、據上論結，本件上訴為有理由，依民事訴訟法第四百三十六條之一第三項、第四
    百五十條、第七十八條、第四百六十三條、第三百八十五條第一項前段、第三百
    九十六條第一項，判決如主文。
中      華      民      國    八十九    年     十二     月      八      日
                            臺灣臺中地方法院民事第四庭
~B審判長法官  王  銘
~B法      官  王世華
~B法      官  陳文燦
右為正本係照原本作成
不得上訴。
中      華      民      國    八十九    年     十二     月      十一      日
~B法院書記官


司法院資訊處製作；財團法人民間司法改革基金會備份。
